【裁判字號】    94,訴,2575
【裁判日期】    950817
【裁判案由】    商標評定
【裁判全文】
臺北高等行政法院判決
                                      94年度訴字第2575號
                              .
原      告  甲○○
被      告  經濟部智慧財產局
代  表  人  蔡練生（局長）
訴訟代理人  丁○○
參  加  人  乙○○
訴訟代理人  丙○○
上列當事人間因商標評定事件，原告不服經濟部中華民國94年6
月8 日第00000000000 號訴願決定，提起行政訴訟，經本院命參
加人獨立參加訴訟，本院判決如下：
    主  文
訴願決定及原處分均撤銷。
被告就第175657號商標（原服務標章）之註冊應為撤銷之評定。
訴訟費用由被告負擔。
    事  實
一、事實概要：
    參加人於民國90年10月17日以「黑輪伯及圖」服務標章（下
    稱系爭商標，如附圖1 所示），指定使用於當時商標法施行
    細則第49條所定商品及服務分類表第35類之各種香腸、貢丸
    、魚丸、魚板、花枝丸、蝦仁丸、天婦羅... 、玉米等肉品
    及水產加工品之零售服務，向被告申請註冊，經其核准列為
    註冊第175657號服務標章。嗣原告於92年10月27日以系爭商
    標有違註冊時商標法第77條準用第37條第12款之規定，對之
    申請評定。其後商標法於同年11月28日修正公布施行，被告
    依修正後有關商標評定之規定續行審查，為申請不成立之處
    分。原告不服，乃向經濟部提起訴願，經遭訴願決定駁回，
    遂向本院提起行政訴訟。
二、兩造聲明：
  (一)原告聲明：如主文所示。
  (二)被告聲明：
   1.駁回原告之訴。
   2.訴訟費用由原告負擔。
  (三)參加人聲明：
   1.駁回原告之訴。
   2.訴訟費用由原告負擔。
三、兩造之爭點：系爭商標指定使用於當時商標法施行細則第49
    條所定商品及服務分類表第35類之商品，有否構成修正前商
    標法第77條準用第37條第12款及商標法第23條第1 項第13款
    之違反？
  (一)原告主張之理由：
   1.按93年4 月28日經濟部經授智字第09320030350 號令訂定
     發佈、93年5 月1 日施行之「混淆誤認之虞」審查基準前
     言揭示：「商標最主要之功能，在表彰自己之商品／服務
     ，以與他人之商品／服務相區別；就商品／服務之消費者
     而言，則是藉由商標來識別不同來源之商品／服務，俾以
     進行選購；是以商標最主要之功能即在於識別商品／服務
     來源，而此一商標識別功能的發揮，更是維護現代自由競
     爭市場正常運作不可或缺的機制。商標法第1 條揭櫫之立
     法宗旨為保障商標權及消費者利益，維護市場公平競爭，
     促進工商企業正常發展。要能確實達到此一立法宗旨，其
     核心工作即在確保商標識別商品／服務來源之功能。而所
     謂要確保商標識別功能，相對地就是要禁止對此一功能的
     破壞，換言之，當商標權人以外之第三人使用商標，可能
     造成商品／服務相關消費者混淆而誤認商品／服務之來源
     ，亦即消費者已無從藉由商標來正確識別商品／服務來源
     ，則該第三人使用商標之行為即應予以禁止。因此，混淆
     誤認的禁止一方面是確保商標識別功能的必要手段，另一
     方面混淆誤認也是禁止第三人使用商標的範圍限制。是以
     ，混淆誤認的判斷，可謂是商標法最核心的課題之一。而
     民國92年5 月28日修正公布，同年11月28日施行之商標法
     ，在諸多有關商標衝突的規定中，均增列有混淆誤認之虞
     的要件，以其中最常適用，最為典型的第23條第1 項第13
     款為例，此一規定模式，除了更能契合前揭論述之精神外
     ，也符合我國加入世界貿易組織後，應遵守之與貿易有關
     之智慧財產權協議第16條之規定。」
   2.黑輪為外來語，中文、日文或台語正統的發音都是黑輪，
     在台灣食品或餐飲消費市場之業者或消費者實際稱「黑輪
     」商品均係以日語「」發音；系爭商標圖樣之中文
     「黑輪伯」與據爭註冊第988336號「及圖」（如附
     圖2所示）商標圖樣之外文「伯」，在台灣食品或餐
     飲消費市場之業者或消費者實際均係以日語「」與
     台語「伯」合併依序發音，實際讀音相同或近似，並且意
     義相同，有混同誤認之虞，構成近似，且均使用於貢丸、
     魚丸、魚板、花枝丸、蝦仁丸、天婦羅等商品之銷售，有
     致相關消費者混淆誤認之虞，違反修正前商標法第37條第
     12款及商標法第23條第1項第13款之規定。
   3.系爭商標與據爭註冊第136269號「黑輪伯」商標（如附圖
     3所示）相較，其商標圖樣皆有相同之中文「黑輪伯」，於
     異時異地隔離觀察，有使一般消費者產生混淆誤認之虞，
     應屬近似之商標。
   4.又按2004年9 月30中天電視「飲食男女」節目記者楊為仁
     報導：「《高雄平民美食》三民市場尋香去新聞來源：第
     1 站：廖黑輪伯無敵平價美味10元烤黑輪片黑輪其實就是
     北部人所說的甜不辣，它可是高雄人最愛吃的零嘴，位於
     三民市場內的『廖家黑輪』創於民國52年，傳統道地的南
     部風味，讓不少高雄人為之著迷。在眾多黑輪種類中，以
     超便宜的10元烤黑輪片最受歡迎，純手工製造的黑輪經過
     碳烤而散發陣陣白煙，香味傳遍街頭巷尾，這股陣仗可說
     無人能出其右，就算肚子不餓，聞到香氣也忍不住想解饞
     ，其他像是大腸、香腸也同樣香噴噴。黑輪片烤的黑黑黃
     黃的，香酥且Q 彈的口感令人垂涎欲滴，這樣還不夠，因
     為好吃的黑輪要有獨門沾醬才能相得益彰。廖黑輪伯在醬
     油膏裡加了冰糖，秘訣在於比例的調配，而喜歡吃辣的人
     不妨試試他們的辣醬，用乾辣椒與胡椒粒用機器攪碎後，
     再置入滾燙的辣油攪拌，麻辣中又不失香味。不喜歡吃乾
     巴巴的黑輪片也沒關係，廖黑輪伯的水煮黑輪種類繁多，
     有魚板、三角豆腐、高麗菜捲、魚豆腐、蛋丸等，各有各
     的風味。吃黑輪少不了喝湯，廖黑輪伯的黑輪湯以柴魚高
     湯為湯底，撒一點芹菜和胡椒粉，更能凸顯它的甘甜美味
     ，重點是喝湯不用錢，想喝幾碗就喝幾碗。... 。」，以
     及原告所設網站介紹使用據爭註冊第136269號商標之情形
     ，其中揭示有黑輪美食介紹：「如果有苗栗小吃排行榜的
     話，後龍慈雲宮媽祖廟口【黑輪伯】的黑輪，很可能是排
     行第一的地方小吃，在秋冬冷風頻吹之際，到後龍廟口吃
     一碗【黑輪伯】熱騰騰的黑輪，您會感受到一股泌心的暖
     意。【黑輪伯】不只是賣黑輪、米血、魚板、菜頭、油豆
     腐、天婦羅、竹輪、菜捲、水晶餃、竹筍、燕丸都有得賣
     ，黑輪伯說，並不是所有的東西都是自己做的，像黑輪的
     需求量大，全都自己做根本趕不上消費者需要，但所有向
     中盤進的貨，都是經過嚴格把關，絕對貨真價實。黑輪伯
     說，吃黑輪伯的產品，最重要的是湯頭，這是經過10年多
     來不斷研究改進的結果，才能得到廣大消費者的青睞，秘
     方並不複雜，但也不便公布，吃過的人都會上癮，和他當
     初研究的功夫一樣，吃久了也能悟出其中的奧妙來。」是
     參加人實際使用系爭商標之情形，與原告實際使用據爭註
     冊第136269號「黑輪伯」商標指定使用之「冷熱飲食店、
     餐廳、小吃店等餐飲之提供」服務相較，均係使用於相同
     或類似之服務，有致相關消費者混淆誤認之虞，違反修正
     前商標法第37條第12款及商標法第23條第1 項第13款之規
     定。
   5.系爭商標與據爭商標之一（據爭註冊第136269號）被告已
     認定近似，卻以商品類別不同為評定不成立之處分。惟據
     爭註冊第136269號商標提供的服務內容就是系爭商標所指
     定的商品，系爭商標商品為原告提供服務的商品範圍，兩
     商標雖然商品類別不同，但銷售行為相同，都是使用於食
     品類，應有商標法第23條第1 項第13款之適用，且由95年
     8 月3 日言詞辯論期日原告庭呈照片及中華電信地方觀光
     導覽乙冊可知，參加人實際上有使用系爭商標販賣黑輪，
     營業情形與原告相同。
  (二)被告主張之理由：
   1.修正前商標法第37條第12款規定及商標法第23條第1 項第
     13款規定之適用，應以兩造商標構成近似及商品構成類似
     為要件。商標之近似，應本客觀事實，以具有普通知識經
     驗之消費者，於購買時施以普通所用之注意，有無混淆誤
     認之虞判斷之。商品之類似則指二個不同的商品，在功能
     、材料、產製者或其他因素上具有共同或關聯之處，如果
     標上相同或近似的商標，依一般社會通念及市場交易情形
     ，易使商品消費者誤認其為來自相同或雖不相同但有關聯
     之來源，則此二個商品間即存在類似的關係，此有被告「
     混淆誤認之虞」審查基準第5.3.1 點可稽。
   2.系爭商標與據爭註冊第136269號商標相較，二者皆有相同
     之中文「黑輪伯」，固屬構成近似之商標，惟近似商標法
     律並沒有禁止使用於其他商品類別上。而系爭商標指定使
     用之「各種香腸、貢丸、魚丸、魚板、花枝丸、蝦仁丸、
     天婦羅、魚漿製品、糯米腸（俗稱大腸）、米血、苦瓜烘
     、高麗菜捲、魚豆腐、菜頭、玉米等肉品及水產加工品之
     零售」服務，與據爭註冊第136269號商標指定使用之「冷
     熱飲食店、餐廳、小吃店等餐飲之提供」服務相較，前者
     之零售服務係將各種不同商品集中陳列，方便顧客選購之
     服務，後者則係從事中西各式餐食，供消費者點叫後食用
     之服務，二者服務性質不同，服務內容、行銷管道及提供
     者亦屬有別，依一般社會通念及市場交易情形，尚非屬同
     一或類似服務，自無修正前商標法第77條準用第37條第12
     款及商標法第23條第1項第13款規定之適用。至系爭商標實
     際使用之服務為何，核屬系爭商標是否合法使用問題，尚
     難執為兩商標指定使用之服務構成類似之論據。原告檢附
     2004年9月30日中天電視「飲食男女」節目楊姓記者之報導
     資料及其網站上有關黑輪美食之介紹資料，主張系爭商標
     與據爭註冊第136269號商標實際使用於同一或類似服務，
     系爭商標之註冊有違前揭條款規定乙節，並不足採。又原
     告所提的照片及觀光導覽為實際使用的情形，而被告僅是
     就商標圖樣判斷兩商標是否近似，商標是否按照申請使用
     為另案的問題。
   3.另按修正前商標法第77條準用第37條第12款規定之適用，
     除前述須以兩造商標構成近似及商品構成類似為要件外，
     尚須服務標章申請註冊當時，所相同或近似之他人服務標
     章或商標已獲准註冊，始足當之。本件系爭商標係於90年
     10月17日申請註冊，而據爭註冊第988336號商標係於91年
     3 月1 日獲准註冊，則於系爭商標申請註冊當時，據爭註
     冊第988336號商標尚未獲准註冊，自無修正前商標法第77
     條準用第37條第12款規定之適用。被告於原處分雖就系爭
     商標與據爭註冊第988336號商標作實體上非屬近似商標之
     論究，然因其無法作為系爭商標之註冊應予撤銷之論據，
     且對於本件仍應為申請不成立處分之結果並不生影響，故
     原處分應予維持。
  (三)參加人主張之理由：
    答辯理由同被告。又修正前商標法第37條第12款及商標法第
    23 條第1項第13款須兩商標近似商品類別相同。但本件兩商
    標（系爭商標與據爭註冊第136269號商標）所指定的商品類
    別不同，所以沒有該當條款的適用。另外也須考量相關消費
    者是否會造成混淆誤認，原告商標為外文的商標，參加人商
    標（據爭註冊第136269號商標）為中文，所以不會造成消費
    者混淆誤認。
   理  由
一、按「本法中華民國92年4 月29日修正施行前，已申請或提請
    評定，尚未評決之評定案件，以本法修正施行前及本法修正
    施行後之規定均為違法事由為限，始撤銷其註冊；其程序依
    修正後之規定辦理。」為現行商標法第91條第1 項所明定。
    又服務標章圖樣相同或近似於他人同一服務或類似服務之註
    冊服務標章者，不得申請註冊；商標相同或近似於他人同一
    或類似商品或服務之註冊商標或申請在先之商標，有致相關
    消費者混淆誤認之虞者，不得註冊，固分別為修正前商標法
    第77條準用第37條第12款及現行商標法第23條第1 項第13款
    本文所明定。前揭條款規定之適用，均以兩造商標（服務標
    章）相同或構成近似，且指定使用於同一或類似商品或服務
    為其前提要件；另修正前商標法第77條準用第37條第12款規
    定之適用，除前述要件外，尚須服務標章申請註冊當時，所
    相同或近似之他人服務標章或商標已獲准註冊，始足當之。
二、本件被告為申請不成立之評定係以：系爭「黑輪伯及圖」商
    標圖樣係由中文「黑輪伯」及一卡通造型人物所組成，而據
    爭之註冊第988336號「伯及圖」商標圖樣則由日文「
    伯」及貓熊圖案所組成，二者文字及讀音不同，構圖
    意匠亦相去甚遠。再者，系爭商標與另一據爭之註冊第1362
    69號「黑輪伯」商標相較，二者皆有相同之中文「黑輪伯」
    ，固屬構成近似之商標。惟系爭商標指定使用於各種香腸、
    貢丸、魚丸、魚板、花枝丸、蝦仁丸、天婦羅... 、玉米等
    肉品及水產加工品之零售服務，係將各種不同商品集中陳列
    ，方便顧客選購之服務，而該據爭商標指定使用之冷熱飲食
    店、餐廳、小吃店等餐飲之提供服務，係從事中西各式餐食
    、供消費者點叫後食用之服務。二者服務性質不同，依一般
    社會通念及市場交易情形，尚無使一般消費者誤認其來自相
    同或有關聯之來源，難謂構成類似。是系爭商標之註冊，自
    無首揭條款規定之適用，資為論據。
三、經查，系爭商標係於90年10月17日申請註冊，而據爭之註冊
    第988336號「伯及圖」商標係於91年3 月1 日獲准註
    冊，則於系爭商標申請註冊當時，據爭之註冊第988336號「
    伯及圖」商標尚未獲准註冊，自無修正前商標法第77
    條準用第37條第12款規定之適用。系爭商標與據爭註冊第98
    8336號商標是否構成近似，指定使用之商品與服務是否類似
    ，已無庸論究。惟查，另一據爭註冊第136269號「黑輪伯」
    商標圖樣，係由單純自左而右之「黑輪伯」三中文字所構成
    ，系爭商標圖樣中亦有寓目明顯由左而右之「黑輪伯」三中
    文字，二者皆有相同之中文「黑輪伯」，於異時異地整體隔
    離觀察，應屬構成近似之商標。
四、又服務類似係指服務在滿足消費者的需求上以及服務提供者
    或其他因素上，具有共同或關聯之處，如果標上相同或近似
    的商標，依一般社會通念及市場交易情形，易使一般接受服
    務者誤認其為來自相同或雖不相同但有關聯之來源者而言（
    「混淆誤認之虞」審查基準5.3.1 參照）。系爭商標指定使
    用於各種香腸、貢丸、魚丸、魚板、花枝丸、蝦仁丸、天婦
    羅、魚漿製品、糯米腸（俗稱大腸）、米血、苦瓜烘、高麗
    菜捲、魚豆腐、菜頭、玉米等肉品及水產加工品之零售服務
    ，而據爭之註冊第136269號商標則係指定使用於冷熱飲食店
    、餐廳、小吃店等餐飲之提供服務，雖然據爭商標係從事中
    西各式餐食、供消費者點叫後食用之服務。但以標上「黑輪
    伯」之商標圖樣在冷熱飲食店、餐廳、小吃店等所提供之餐
    食，依一般社會通念及市場交易情形，往往即包括各種香腸
    、貢丸、魚丸、魚板、花枝丸、蝦仁丸、天婦羅、魚漿製品
    、糯米腸、米血、高麗菜捲、魚豆腐、菜頭、玉米等肉品及
    水產加工品之零售服務，二者在服務提供上，具有共同或關
    聯之處，易使一般接受服務者誤認其為來自相同或雖不相同
    但有關聯之來源，應屬類似之服務。被告僅以兩者服務之內
    容單純比較，未進一步審究標上相同或近似的商標圖樣「黑
    輪伯」後，所致使一般接受服務者誤認其為來自相同或雖不
    相同但有關聯之來源之情形，尚有未洽。另商品或服務分類
    係為方便於行政管理及檢索之用，商品與服務類似與否之認
    定，尚非絕對受該分類之限制。因此，商標法第17條第6項
    規定，類似商品或服務之認定，不受商標或服務分類之限制
    。本件系爭商標與據爭註冊第136269號商標指定之服務構成
    類似，已如前述。參加人僅以兩商標指定的服務類別不同，
    即認無修正前商標法第37條第12款及商標法第23條第1 項第
    13款之適用，亦非可採。
五、從而，被告以系爭商標與據爭註冊第136269號商標，二者服
    務性質不同，依一般社會通念及市場交易情形，尚無使一般
    消費者誤認其來自相同或有關聯之來源，難謂構成類似，系
    爭商標之註冊，自無修正前商標法第77條準用第37條第12款
    及現行商標法第23條第1 項第13款本文規定之適用，而為評
    定申請不成立之處分，於法尚有未合。訴願決定未加指摘而
    予維持，亦非妥適。原告請求撤銷訴願決定及原處分，為有
    理由，應予准許。又依系爭商標與據爭註冊第136269號商標
    均有「黑輪伯」相同文字之近似程度，且指定使用之服務復
    具有相當程度之類似關係，以具有普通知識經驗之相關消費
    者於接受服務時，施以普通之注意，有誤認其為來自同一來
    源之系列服務或誤認二商標之使用人間存在關係企業、授權
    關係、加盟關係或其他類似關係，而造成混淆誤認，核與修
    正前商標法第77條準用第37條第12款及現行商標法第23條第
    1 項第13款本文規定相符，系爭商標之註冊依商標法修正施
    行前及商標法修正施行後之規定，均為違法，事證已臻明確
    。原告據此請求命被告就系爭商標之註冊為應予撤銷之評定
    ，為有理由，應併准許。
據上論結，本件原告之訴為有理由，爰依行政訴訟法第98條第3
項前段，判決如主文。
中    華    民    國    95    年     8    月   17     日
                          第三庭審判長法  官  姜素娥
                                      法  官  陳秀
                                      法  官  陳國成
上為正本係照原本作成。
如不服本判決，應於送達後20日內向本院提出上訴狀並表明上訴
理由，如於本判決宣示後送達前提起上訴者，應於判決送達後20
日內補提上訴理由書（須按他造人數附繕本）。
中    華    民    國    95    年     8    月   21     日
                                      書記官  王英傑


司法院資訊處製作；財團法人民間司法改革基金會備份。
